【裁判字號】    89,訴,349
【裁判日期】    890809
【裁判案由】    分配表異議之訴
【裁判全文】
臺灣雲林地方法院民事判決  八十九年度訴字第三四九號
    原      告  甲○○
    訴訟代理人  簡承佑律師
    複  代理人  張智學律師
    被      告  丙○○      住.
    訴訟代理人  乙○○      住.
右當事人間請求分配表異議之訴事件，本院判決如左：
    主    文
台灣雲林地方法院八十七年度民執字第六九０八號強制執行事件於民國八十九年三月
二日所制作之「台灣雲林地方法院民事執行處強制執行金額計算分配表」上次序五原
告之第二順位抵押債權利息欄中，民國八十六年七月三日至民國八十九年二月二十一
日止之違約金項目新台幣壹佰肆拾肆萬陸仟元酌減為新台幣捌拾萬元。
原告其餘之訴駁回。
訴訟費用由被告負擔百分之二十四，餘由原告負擔。
    事    實
甲、原告方面：
一、聲明：民國八十九年三月二日依本院八十七年民執字第六九０八號強制執行事件
    所制作之「台灣雲林地方法院民事執行處強制執行金額計算分配表」上次序五之
    債權人丙○○之第二順位抵押債權利息欄中，八十六年七月三日至八十九年二月
    二十一日止之違約金項目新台幣（下同）一百四十四萬六千元應減為四十萬元。
二、陳述：
（一）、被告於八十六年間貸予伊一百萬元，約定以年息百分之六計算利息，違約金
        以日息百分之零點一五（年息百分之五十四點七五）計算，並以八十六年七
        月三日為利息起算日及至清償日八十九年二月二十一日止，計九百六十四日
        ，所計之利息為一十五萬八千四百六十六元，違約金為一百四十四萬六千元
        。
（二）、伊向被告借款一百萬元，借款期間為九百六十四日，依法定最高週年利率百
        分之二十計算為五十二萬八千二百元，伊未依約返還借款所造成被告之損害
        亦只有五十二萬八千二百元，然被告除要求一十五萬八千四百六十六元之利
        息外，尚請求伊給付違約金一百四十四萬六千元，可見兩造間違約金之約定
        顯然過高。依民法第二百五十二條及強制執行法第四十一條之規定，對被告
        提起分配表異議之訴，請求將一百四十四萬六千元之違約金酌減為四十萬元
        。又被告預扣三個月之利息，不能算入本金內。
三、證據：提出聲明異議狀、通知函、分配表各乙份為證。
乙、被告方面：
一、聲明：駁回原告之訴。
二、陳述：伊是第二順位抵押權人，原告於八十六年四月三日向伊借款，當時預扣了
    三個月利息，約定三個月內返還，但原告於借款後即未繳息，迄今亦未返還借款
    ，伊為了保全債權始拍定原告所有執行標的物，目前拍定之土地已無三百九十萬
    元之價值，伊願將經執行分配而未受償的債權減為三十萬（原尚有六十七萬三千
    一百九十六元之債權未受清償）與原告和解，另原告若以三百九十萬元買回拍定
    之土地，伊願意免除原告對伊尚未能清償之債務。
丙、本院依職權調閱本院八十七年度民執字第六九０八號執行卷宗。
    理    由
一、按異議未終結者，為異議之債務人，得向執行法院對為反對陳述之債權人提起分
    配表異議之訴。強制執行法第四十一條前段定有明文。本件原告對本院八十七年
    度民執字第六九０八號分配表聲明異議，經被告為反對陳述，對被告提起分配表
    異議之訴，依首揭規定，自為合法，先予敘明。
二、原告主張：被告於八十六年間貸予伊一百萬元，約定以年息百分之六計算利息，
    違約金以日息百分之零點一五計算，自八十六年七月三日起至清償日八十九年二
    月二十一日止，計九百六十四日，利息總計為一十五萬八千四百六十六元，違約
    金為一百四十四萬六千元，若依法定最高週年利率百分之二十計算為五十二萬八
    千二百元，故伊未依約返還借款所造成被告之損害僅五十二萬八千二百元，然被
    告除要求一十五萬八千四百六十六元之利息外，尚請求伊給付違約金一百四十四
    萬六千元，足見兩造間違約金之約定顯然過高，爰依民法第二百五十二條及強制
    執行法第四十一條之規定，請求將一百四十四萬六千元之違約金酌減為四十萬元
    等情；被告則以：伊是第二順位抵押權人，原告向伊借款當時預扣了三個月利息
    ，約定三個月內返還，但原告於借款後即未繳息，迄今亦未返還借款，伊為了保
    全債權始拍定原告所有執行標的物，目前拍定之土地已無三百九十萬元之價值，
    伊願將經執行分配而未受償的債權減為三十萬與原告和解等情資為抗辯。
三、原告主張伊對於被告負有一百萬元之債務，以年息百分之六計算利息一十五萬八
    千四百六十六元及日息百分之零點一五計算之違約金一百四十四萬六千元等事實
    ，為被告所不爭執，且經本院依職權調閱本院八十七年度民執字第六九０八號執
    行卷宗屬實，自堪信為真實。但被告對原告主張約定違約金過高，請求將一百四
    十四萬六千元之違約金降為四十萬元等情，則以前揭情詞置辯。經查：
（一）、按當事人約定債務人不履行債務時，支付違約金，其利率不受法定最高額之
        限制，最高法院四十一台上字第一五四七號著有判例。是本件上開兩造違約
        金利率之約定於法未有不合，且原告未能舉證證明伊未依約清償債務所造成
        被告之損害為五十二萬八千二百元，故原告此項主張，並無理由。
（二）、又兩造對於借款一百萬元及預扣三個月利息之事實均不爭執，已如上述；次
        按自貸與金額中預扣利息，該預扣部分既未實際交付借用人，自不能認為係
        貸與本金額之一部（最高法院二十九年上字第一三○六號判例參照）。故利
        息先扣之消費借貸，其據以計算利息之本金額應以利息預扣後實際交付借用
        人之金額為準，於約定依本金之一定比例支付違約金者，其據以計算違約金
        之本金額，亦同；是本件據以計算違約金之本金應係九十八萬五千元（計算
        方式為000000 0元X0.06÷12X3=15000元;0000000 元－15000元=985000元）
        ，是原告主張被告預扣借款三個月之利息，不得列入本金計算違約金等語，
        尚為可採。另兩造間借款本金為一百萬元，約定利率為百分之六較一般銀行
        貸款為低，借款期間為三個月，但約定未返還本息之違約金為年息百分之五
        十四點七五，足見該違約金性質上屬懲罰性之違約金；而按約定之違約金過
        高者，法院得減至相當之數額。民法第二百五十二條定有明文。故本院審酌
        一般客觀事實、社會經濟狀況及上揭原告計算違約金之本金為九十八萬五千
        元與應給付之利息，並被告因原告逾期清償所受損害、被告以三百九十萬元
        拍定原告所有執行拍賣土地與尚有未受清償之不足額為六十七萬三千一百九
        十六元等情，該違約金約定，應屬過高，本件違約金之約定，應減至八十萬
        元為適當。
四、綜上所述，原告爰依民法第二百五十二條之規定，請求台灣雲林地方法院八十七
    年度民執字第六九０八號強制執行事件於民國八十九年三月二日所制作之「台灣
    雲林地方法院民事執行處強制執行金額計算分配表」上次序五原告之第二順位抵
    押債權利息欄中，民國八十六年七月三日至民國八十九年二月二十一日止之違約
    金項目一百四十四萬六千元酌減為八十萬元，為有理由，逾此部分之請求，則為
    無理由，應予駁回。
據上論結，原告之訴為一部有理由，一部無理由，依民事訴訟法第七十九條但書，判
決如主文。
中      華      民      國    八十九    年      八      月      九      日
                                臺灣雲林地方法院民事第一庭
~B法      官  楊曉惠
右為正本係照原本作成
如對本判決上訴，須於判決送達後廿日內向本院提出上訴狀
中      華      民      國    八十九    年      八      月      九      日
~B法院書記官  謝俊森


司法院資訊處製作；財團法人民間司法改革基金會備份。
